臺灣高等法院交通事件裁定　　　　　 100年度交抗字第1072號
抗　告　人
即受處分人　簡紹勳
上列抗告人因違反道路交通管理處罰條例案件，不服臺灣新竹地
方法院，中華民國100年7月29日所為裁定（100年度交聲字第235
號），提起抗告，本院裁定如下：
    主  文
抗告駁回。
    理  由
一、原裁定意旨略以：
(一)本件抗告人即受處分人簡紹勳所有之車號0316-MX號自小客
    車於民國100年3月1日21時51分許，行經台16線4.7公里處，
    因行車速度為時速83公里，超過最高速限（時速70公里）13
    公里（未滿20公里），經南投縣政府警察局交通隊員警填掣
    投警交字第J00000000號舉發違反道路交通管理事件通知單
    （下稱舉發通知單）逕行舉發之，交通部公路總局新竹區監
    理所（下稱原處分機關）調查後，認抗告人有前開違規行為
    ，乃依道路交通管理處罰條例第40條規定，裁處抗告人罰鍰
    新台幣（下同）1,700元，並依同條例第63條第1項記違規點
    數1點。
(二)抗告人並未於到案期限前向原處分機關提出可歸責之人係其
    妻子彭美玲，僅由其妻子彭美玲代理其向原處分機關提出陳
    述單陳述意見（陳述單記載申訴日期為100年4月10日，實應
    為100年5月10日，業經抗告人於原審時陳述明確）因此原處
    分機關仍就上開違規行為對車主即抗告人進行裁罰等情，除
    據抗告人到庭坦承在卷外，且有舉發通知單、交通部公路總
    局新竹區監理所100年5月10日竹監自字第裁50-J00000000號
    裁決書影本1紙、舉發照片2幀附卷可稽。
(三)抗告人雖辯稱：當時惟恐錯過母親遺體火化吉時，其妻子駕
    駛上開車輛情急之下才會超速行駛等語，然查：
  1.「汽車駕駛人，行車速度，不得超過規定之最高時速。」為
    道路交通管理處罰條例第40條所明文規定，本條項之成立要
    件，僅須受處分人係駕駛汽車超過規定之最高時速，即已該
    當，除有阻卻違法或正當免罰事由以外，任何人無論在何種
    情況下皆應遵守，蓋超速駕駛不僅危及駕駛人自身之生命、
    身體安全，亦高度影響其他用路人之安全。本案抗告人違規
    情事甚明，已屬違規之行為。
  2.而「因避免自己或他人生命、身體、自由、名譽或財產之緊
    急危難而出於不得已之行為，不予處罰。」行政罰法第13條
    雖有明文，然該法定阻卻違法事由之要件，須有緊急危難狀
    態之存在，且行為人實施避難行為在客觀上必須係不得已者
    ，而其主觀上必須出於救助之意思，方能構成。而所謂不得
    已之行為，必須通過比例原則之檢驗，亦即其避難行為之目
    的適當、行為之方式應屬「唯一」且「必要」，並應選擇造
    成損害最小之方式為之，始該當之。抗告人妻子當時駕車尾
    隨靈車護送母親遺體前往南投集集火化，核其行為並非實施
    避難行為；更何況，倘為避免錯過自己至親火化吉時，最好
    應係行前做好時間規劃，為避免突發狀況發生，更應提早出
    發，抗告人之妻子駕駛車輛跟隨在靈車之後，若擔心靈車駕
    駛過快無法跟上，理應連絡抗告人請前方靈車駕駛放慢速度
    才是，故抗告人之妻子超速駕駛實非準時抵達火化現場之唯
    一方法，與「緊急避難」所要求之唯一性、必要性等要件亦
    不相符。
  3.執行法律雖然不外乎人情，然法律與人情之間，尊重法律規
    定仍應在人情之先。法院係法律之適用者及執行者，更應遵
    守法律之規定。抗告人違規事實既然如此明確，原審雖同情
    其違規原因係因事母至孝，不想錯過火化吉時，然此因非屬
    任何阻卻違規或免罰事由，故仍應處罰之。
(四)綜上所述，抗告人之車輛於上開時、地，確實有「行車速度
    ，超過規定之最高時速未滿20公里」之違規行為，且無其他
    阻卻違法或免責事由，抗告人復未於到案期限內向原處分機
    關提出可歸責之人，則原處分機關依道路交通管理處罰條例
    第40條之規定，裁處抗告人罰鍰1,700元之處分，核無違誤
    ，抗告人之異議為無理由，自應將其異議駁回。
二、抗告意旨略以：
(一)行為合致於犯罪構成要件，原則上即可於形式上初步推定該
    行為具備違法性（如車速多出6公里），惟倘該具體行為於
    實質上僅造成法益輕微之侵害於保護另一更重大法益（因事
    母至孝促成母親圓滿走完人生最後一程）之衝突選擇下，所
    實施無論自法的規範評價或於社會一般生活倫理觀念上，均
    未達於無法容忍不能接受之程度者，都應認為不具違法性。
    況依舉發照片可知，系爭車輛與靈車保持12個車身，且現場
    空曠並無車水馬龍之景象，基於所謂義務衝突，應屬阻卻違
    法事由。
(二)行車做好規劃，應提早出發，然從古至今，喪家依傳統古法
    行入殮、封棺等儀式均需吉日吉時運作，且家屬需配合殯葬
    業者之指令才會圓滿，貫徹死者為大。且抗告人坐在靈車裡
    ，抗告人之妻子駕駛系爭車輛於行進中跟隨於靈車之後，抗
    告人之妻子無法聯絡抗告人通知靈車駕駛請其放慢速度，是
    抗告人之妻子超速確實是出於不得已，惟尚在合法範圍內之
    自助行為。
(三)本件爭點應為抗告人妻子駕駛系爭車輛為配合靈車速度而超
    速6公里之行為於是否成立緊急避難時，應判斷其行為是否
    構成故意或過失之違法行為。法律應審酌行為人受責難程度
    ，且應兼顧社會一般倫理評價，避免過渡重視形式法律，而
    忽略適用時之具體妥當性等語。
三、經查：
(一)抗告人之妻子於上揭時、地，駕駛系爭車輛因行車速度為時
    速83公里，超過最高速限（時速70公里）13公里，為抗告人
    所不爭執（見原審卷第20頁），並有舉發通知單、交通部公
    路總局新竹區監理所竹監自字第裁50-J00000000號裁決書、
    採證照片在卷可參（見原審卷第5、7、7-1頁），此部分事
    實自堪認定。
(二)按因避免自己或他人生命、身體、自由、名譽或財產之緊急
    危難而出於不得已之行為，不予處罰，但避難行為過當者，
    得減輕或免除其處罰，行政罰法第13條定有明文。亦即緊急
    避難行為，除客觀上須有自己或他人之生命、身體、自由或
    財產上遭遇急迫之危險外，行為人所採之避難行為尚須出於
    不得已或必要之行為，且該行為係為達成避難目的之唯一而
    必要之手段，始足阻卻違法。查抗告人辯稱：其妻子係為配
    合靈車速度，又無法通知靈車減速，避免錯過火化時間，不
    得以超速等語，縱認屬實，亦難認其超速行為，係為避免自
    己或他人生命、身體、自由或財產上遭遇緊急危難，自不符
    合緊急避難之要件。又抗告人指稱：超速地點現場空曠並無
    侵害其他用路人權益云云，然行車速限之設置，除確保用路
    人外，亦保障駕駛人自身之生命、身體、財產之安全，是自
    非得以其超速行為並未侵害其他用路人之權益即認得免罰。
    從而，原裁定依憑卷內相關證據資料，認定抗告人確有本件
    違規之事實，已詳敘其證據取捨認定之理由，並對抗告人所
    辯各情認不足採，詳以指駁，而駁回抗告人異議之聲明，經
    核並無不合。抗告意旨猶執為前詞置辯，為無理由，應予駁
    回。
四、應依道路交通管理處罰條例第89條，道路交通事件處理辦法
    第25條，刑事訴訟法第412條，裁定如主文。
中    華    民    國   100    年    8     月    25    日
                  刑事第五庭審判長法  官  李英勇
                                  法  官  劉秉鑫
                                  法  官  白光華
以上正本證明與原本無異。
不得再抗告。
                                  書記官  廖鴻勳
中    華    民    國   100    年    8     月    25    日